【裁判字號】    98,訴,524
【裁判日期】    981111
【裁判案由】    清償債務
【裁判全文】
臺灣桃園地方法院民事判決               98年度訴字第524號
原      告  花旗（台灣）商業銀行股份有限公司
法定代理人  丙○○
訴訟代理人  乙○○
            呂秀蘭
            丁○○
被      告  甲○○
上列當事人間請求清償債務事件，於民國98年10月28日辯論終結
，本院判決如下：
    主  文
被告應給付原告新台幣壹佰零貳萬仟肆佰玖拾元，及其中玖拾
陸萬零玖佰貳拾肆元自民國九十七年十月十八日起至清償日止，
按年息百分之二十計算之利息。
原告其餘之訴駁回。
訴訟費用由被告負擔。
    事實及理由
壹、程序部分：
    本件原告美商花旗銀行股份有限公司（下稱美商花旗銀行）
    依企業併購法申請分割，將部分營業、資產及負債分割予花
    旗（台灣）商業銀行股份有限公司（下稱花旗（台灣）銀行
    ），業經行政院金融監督管理委員會於民國98年7 月17日以
    金管銀外字第09800316561 號函核准在案，花旗（台灣）銀
    行具狀聲明承受訴訟，並提出公司營利事業登記證為憑（見
    本院卷第48-50 頁），核無不合，應予准許。
貳、實體部分：
一、原告起訴主張：
  (一)被告於95年3 月2 日與伊訂立信用卡契約，領用卡號000000
    0000000000號之萬事達信用卡（下稱系爭信用卡），依約被
    告得於各特約商店記帳消費，並應於當期繳款截止日前向伊
    清償，或以循環信用方式繳付最低應繳金額，逾期清償者，
    除喪失期限利益外，應另給付按年息20% 計算之利息。詎被
    告自97年5 月17日起即未按期繳款，依信用卡約定條款第22
    條約定，應視為全部到期，尚結欠簽帳款總計新台幣（下同
    ）103 萬9,324 元（其中960,924 元為本金，58,566元為利
    息，4,000 元為滯納金、15,834元為手續費用），迭經催討
    仍未清償。
  (二)被告逾期後，伊請求清償之金額係本金及起息日前被告所積
    欠之利息、逾期滯納金及費用之加總，被告對於本件之手續
    費、滯納金、利率雖存有疑問，惟依美商花旗銀行信用卡約
    定條款（下稱系爭信用卡約款）第15條第3 項之約定，於被
    告未依約繳款時，應依年息20% 之利率計息；另依系爭信用
    卡約款第15條第4 項之約定，被告違約尚須繳納滯納金（即
    違約金）每月1,250 元。又活用雙享金是伊提供給信用卡會
    員一方便快速之資金調度需求之產品，簡而言之，即係使用
    信用卡為借貸。被告使用系爭信用卡加入活用雙享金，其帳
    款即屬於信用卡消費之項目，此在寄給被告之每期月結單亦
    可看出，因此被告逾期未繳納，則為信用卡帳款逾期未繳，
    其利息及滯納金之計算方式自應適用系爭信用卡約款所定依
    20% 利率計算之年息。而活用雙享金之費用部分係因被告向
    伊申請活用雙享金所生之手續費用，而有關手續費用之收取
    及說明，網站上均有揭露，於申請時承辦人員亦會告知被告
    。是被告既未依約履行，本件利息、滯納金及費用皆依約產
    生，伊請求上開金額無為複利及巧取利益之情形。為此，伊
    得依系爭信用卡約款提起本件訴訟，並聲明：被告應給付原
    告103 萬9,324 元，及其中960,924 元自97年10月18日起至
    清償日止，按年息20% 計算之利息等語。
二、被告則以：相關帳務明細原告未能清楚列出，且其曾為部分
    清償，但原告均未扣除，可知原告有將利息滾入本金再算利
    息之情事。再者，本件信用卡有預借現金小額信貸部分，其
    利率應與信用卡利率不同，原告並未告知將以信用卡消費金
    額之利率計算，然原告卻以信用卡之利率計算，並有循環利
    息之適用，且原告請求之滯納金與利息合併計算後將超過年
    息20% ，故原告本件請求違反民法第205 條、第206 條、第
    207 條，即違反最高利率之限制、巧取利益之禁止及複利等
    規定，爰聲明：駁回原告之訴等語。
三、原告主張：被告向伊申請領用系爭信用卡，並執系爭信用卡
    為消費簽帳（含消費後以分期付款部分）、小額信用貸款（
    即活用雙享金），嗣有逾期未依約繳款之事實，業據提出系
    爭信用卡申請書、基本資料查詢、系爭信用卡約款（以上見
    本件移轉管轄前之台灣台北地方法院卷）、系爭信用卡月結
    單（見本院卷第41-47 、51-57 頁）等件為證，並為被告所
    不爭執，自堪信原告主張為真實。
四、原告復主張：被告逾期未繳款，伊得依系爭信用卡約款，除
    請求被告給付上述本金960,924 元外，並得請求利息58,566
    元、滯納金4,000 元、手續費15,834元，總計103 萬9,324
    元，及其中960,924 元自97年10月18日起至清償日止，按年
    息20% 計算之利息等語。此為被告否認，並以前詞置辯。經
    查：
  (一)按利息不得滾入原本再生利息。但當事人以書面約定，利息
    遲付逾1 年後，經催告而不償還時，債權人得將遲付之利息
    滾入原本者，依其約定。前項規定，如商業上另有習慣者，
    不適用之，民法第207 條定有明文。被告雖抗辯原告以小額
    信貸利息、違約金、手續費等滾入原本再計利息，違反上開
    規定等語。惟查，原告所請求被告給付之本金960,924 元，
    為被告97年4 月17日至同年9 月17日之應付帳款（即信用卡
    消費款及小額信用貸款應分期償還之金額），尚不包括循環
    利息、滯約金（違約金）、借款手續費（實質為利息，詳後
    述）等費用，此據原告提出之計算表、系爭信用卡月結單7
    份及系爭信用卡對帳單循環利計算明細1 份為證（見本院卷
    第41-47 、66頁），且前經當庭交付本件消費明細乙份予被
    告收執，而據被告就其上所載之消費項目不予爭執在卷（見
    本院卷第24頁），堪認屬實。被告雖以結帳日為97年4 月17
    日、同年5 月17之月結單記載為其抗辯之依據（見本院卷第
    28、34、35頁），辯稱：因其於該期有為部分清償，依原告
    於次月請求之金額，可知原告有將利息、違約金、手續費滾
    入原本再計利息情事云云。惟按，清償人所提出之給付，應
    先抵充費用，次充利息，次充原本；其依前2 條之規定抵充
    債務者亦同。民法第323 條定有明文。依97年4 月17日結帳
    日之月結單所示，被告於該期固有向被告清償23,930元（亦
    係最後一次向被告清償），而該期被告應繳費用中，扣除本
    金外之金額（含分期手續費及利息），遠低於被告所給付之
    金額，故被告該次給付，不僅足以先清償全部之利息，更已
    清償部分本金，故於加計當期新生消費帳款後，始為下期應
    繳金額，並無被告所辯原告將利息滾入原本計算情事。此外
    ，被告亦未再就此部分之抗辯舉證以實其說，是被告此部分
    所辯，與事實不符，不足信採。
  (二)次按，約定利率，超過週年百分之二十者，債權人對於超過
    部分之利息，無請求權。債權人除前條限定之利息外，不得
    以折扣或其他方法，巧取利益，民法第205 條、第206 條定
    有明文。被告雖辯稱兩造間就小額信用貸款即活用雙享金之
    利率未經約定等語。惟查，活用雙享金之活動為原告提供予
    伊信用卡會員之消費借貸款，並按分期清償之期數不同，定
    有不同之手續費率，依約若客戶未付清當期全部帳款，該活
    用雙享金即有循環年20% 利率之產生等情，有原告提出之網
    頁資料在卷可查，且被告亦自陳係依該資料內容向原告借貸
    活用雙享金等語明確（見本院卷第30、31、28頁），是被告
    所辯兩造就此部分之利率等未予約定，原告即逕依信用卡之
    循環利率向其請求係屬違誤云云，並非事實，即無可採。
  (三)另依兩造間之系爭信用卡約款第15條第3 項、第4 項、第22
    條之約定，被告未依約繳款時，除喪失期限利益外，原告並
    得以收取年息20% 計付之利息及滯納金。因按，民法第250
    條就違約金之性質，區分為損害賠償預定性質之違約金，及
    懲罰性違約金，前者乃將債務不履行債務人應賠償之數額予
    以約定，亦即一旦有債務不履行情事發生，債務人即不待舉
    證證明其所受損害係因債務不履行所致及損害額之多寡，均
    得按約定違約金請求債務人支付，此種違約金於債權人無損
    害時，不能請求。後者之違約金係以強制債務之履行為目的
    ，確保債權效力所定之強制罰，故如債務人未依債之關係所
    定之債務履行時，債權人無論損害有無，皆得請求，且如有
    損害時，除懲罰性違約金，更得請求其他損害賠償。又違約
    金不論為懲罰性或損害賠償之性質，均與利息之性質不同，
    不得以利息與違約金合計超過年息百分之二十，即謂其超過
    部分無請求權（最高法院83年度台上字第2879號、84年度台
    上字第1632號裁判意旨參照）。本件依兩造上開約定，係按
    被告每月帳單未繳金額定其滯納金（即違約金），欠繳金額
    越高，則違約金金額越高，且依上開約款第15條第5 項約定
    ，原告因被告遲延或不繳付應付款項時，原告得另向被告請
    求因訴訟、非訟或其他法律程序之費用，而不包含於上開滯
    納金中，足認兩造間上述違約金（滯納金）之約定，係以強
    制債務之履行為其目的，如原告另有損害，仍得請求，核其
    性質應為懲罰性違約金，而非賠償性違約金。是依上開說明
    ，被告自不得將原告本件請求之滯納金與利息合併計算，而
    辯稱：原告請求之利息逾年息20% 云云，亦可認定。
  (四)然查，被告借用活用雙享金部分，原告尚有向被告收取手續
    費之項目，被告於96年7 月20日、97年2 月26日分別借款27
    萬元及62萬5,000 元，分期期數均為48期，手續費率每期分
    別為0.45% 及0.65% ，每期手續費分別為1,215 元及4062.5
    元，被告尚有手續費15,834元未給付予原告，此據原告提供
    之上開計算表、系爭信用卡月結單及手續費用表在卷足憑（
    見本院卷第63頁），堪可採信。惟上述活用雙享金均為被告
    一次向原告所借，除借用當時應有費用產生外，難認於被告
    各期清償時尚有何費用發生，此對照被告以信用卡分期付款
    時並未另生手續費即明，又該手續費係因分期清償之期數不
    同而有不同之手續費率，與借用金額無關，且期數越多則費
    率越高，顯然該手續費與消費者借用之時間有密切之關連，
    則核諸該手續費之性質，應為被告向原告借用金錢所生之利
    息，不因其名義為手續費而有所不同。又上開利率經換算結
    果分別為年息5.4%及7.8%，被告如按期全額清償，無循環利
    息產生，原告收取上開手續費即利息，故無疑義，然本件被
    告未依約繳款，而欠繳手續費15,834元，原告同時依約另收
    取按年息20% 計算之循環利息，已如前述，如再收取上開利
    息（手續費），已逾最高利率之限制。因此，被告辯稱原告
    收取手續費違反民法第206 條最高利率之限制等語，尚屬有
    據，原告既已就上述小額信用貸款請求按年息20% 計算之利
    息，即不得再請求被告給付上開手續費之金額，故原告於本
    件請求之總金額中，應扣除15,834元不得請求。
五、從而，原告依上述系爭信用卡契約之約定，請求被告給付原
    告102 萬3,490 元，及其中960,924 元自最後一期繳款截止
    日翌日即97年10月18日起至清償日止，按年息20 %計算之利
    息，為有理由，應予准許。逾此範圍之請求，則無理由，應
    予駁回。
六、本件事證已臻明確，兩造其餘之主張、陳述及所提之證據資
    料，核與判決結果無何影響，爰不一一論述，附此敘明。
七、據上論結，本件原告之訴一部有理由，一部無理由，依民事
    訴訟法第79條，判決如主文。
中    華    民    國    98    年    11    月    11    日
                  民事第一庭    法  官  范明達
以上正本係照原本作成
如對本判決上訴，須於判決送達後20日內向本院提出上訴狀
中    華    民    國    98    年    11    月    12    日
                                書記官  張豐松


司法院資訊處製作；財團法人民間司法改革基金會備份。
